臺灣高等法院刑事判決
上　訴　人
即　被　告　甲○○
選任辯護人　顧定軒律師
上列上訴人因殺人未遂案件，不服臺灣桃園地方法院93年度訴緝
字第60號，中華民國93年12月1 日第一審判決（起訴案號：臺灣
桃園地方法院檢察署89年度偵緝字第431 號），提起上訴，本院
判決如下：
    主  文
原判決撤銷。
甲○○殺人未遂，處有期徒刑貳年捌月，扣案柴刀壹把沒收。
    事  實
一、甲○○與張建鈞係兄弟，二人於桃園縣蘆竹鄉○○村○○街
    十四巷五號租屋同住，民國八十八年十二月二十二日凌晨四
    時三十五分許，卓志儒帶同乙○○及另三名不詳姓名之成年
    不合而發生爭執，乙○○與其中一名不詳姓名之成年男子遂
    分持預藏之木棒及鋁棒毆打張建鈞，致張建鈞因此受傷倒地
    ，而甲○○原在二樓房間內睡覺，聞聲後隨即持非屬槍砲彈
    藥刀械管制條例列管之柴刀一把下樓察看，見其弟張建鈞受
    傷倒地，而乙○○等人仍分持木棒及鋁棒圍繞乙○○身旁，
    甲○○為排除現在不法之侵害，防衛其弟張建鈞，乃基於殺
    人之犯意，持上開柴刀朝乙○○之頭部揮砍，乙○○乃舉起
    右手所持木棒抵禦，但仍遭砍中右手中指及臉部，次被砍中
    左手腕，在負傷退逃之際，甲○○竟續朝乙○○之後腦、後
    頸部、背部等要害部位揮砍數刀，嗣因乙○○逃出屋外並搭
    上卓志儒駕駛之汽車離開現場，始未續遭毒手，惟乙○○仍
    受有右手中指不完全截肢、左手腕切割傷併橈側腕曲肌及掌
    長肌肌腱斷裂及橈動脈斷裂（失去手部部份機能，呈永久殘
    廢狀態）、臉部撕裂傷（由上唇延伸至左臉頰，長十公分）
    、頸後及背部撕裂傷之傷害，幸經及時送醫急救，始倖免於
    死。嗣報警處理後，方查悉上情，並扣得甲○○所有用以砍
    殺乙○○之柴刀一把。
二、案經乙○○訴由桃園縣警察局大園分局報請臺灣桃園地方法
    院檢察署檢察官偵查起訴。
    理  由
一、訊據被告甲○○固坦承於前開時、地，持扣案柴刀砍傷告訴
    人乙○○不諱，惟矢口否認有何殺人犯行，辯稱當時伊看到
    弟弟張建鈞被打躺在地上，伊僅基於正當防衛要救張建鈞，
    並沒有要殺死乙○○之意思，事後也未持刀追砍乙○○，且
    當時伊剛睡醒，無法預料下手這麼重云云。惟查：
（一）右揭事實，業據告訴人乙○○於原審審理時指訴綦詳，且
      有柴刀一把扣案可稽，又告訴人乙○○因此受有右手中指
      不完全截肢、左手腕切割傷併橈側腕曲肌及掌長肌肌腱斷
      裂及橈動脈斷裂（失去手部部份機能，呈永久殘廢狀態）
      、臉部撕裂傷（由上唇延伸至左臉頰，長十公分）、頸後
      及背部撕裂傷之傷害，依其傷勢判斷，應為銳利器物所傷
      等情，亦有長庚紀念醫院診斷證明書、該院九十三年九月
      二十一日九三長庚院法字第０八一五號函各一紙、病歷影
      本一份、仁友醫院和睦分院診斷證明書一紙及傷勢照片三
      張在卷可憑。
（二）參酌告訴人受傷之部位為右手中指、左手腕、臉部、頸後
      及背部等處，核與告訴人於原審審理時指稱：甲○○係持
      刀朝其正面由上往下砍，其拿木棒擋，但沒有擋到，就劃
      到其臉部及右手手指，第二刀砍到其手腕，背後的傷是其
      回身要往外跑的時候甲○○砍到其後腦，背部還有一刀等
      被害情節相符（見原審九十三年八月三十日審判筆錄第二
      十頁），足見被告確係持刀朝告訴人頭、頸等身體部位揮
      砍。再由告訴人右手中指近乎截肢及左手肌腱、動脈斷裂
      等傷勢觀之，足見被告揮刀力道之猛。而頭部、頸部均為
      人體要害部位，持長約三十公分之柴刀朝人之頭、頸部猛
      力揮砍，足以致人於死，應為一般人所可預知，被告雖辯
      稱其當時剛睡醒，不知下手太重足以致告訴人於死云云，
      惟查，被告係因見其弟張建鈞遭毆打倒地，為救張建鈞才
      持刀揮砍乙○○等情，業據被告供承不諱，是被告縱於初
      醒而意識未清之際下樓，但當其見至親胞弟遭人打倒在地
      時，理應受有極大之震驚而睡意全消，當不致尚處於認識
      力、判斷力及行為抉擇、控制力不足之狀態。且被告既能
      思及應對張建鈞加以保護而持刀砍向告訴人，益見被告於
      斯時確有正常之判斷能力，是被告辯稱當時其剛睡醒，不
      知如何砍，無法預料下手這麼重，亦無法預知其行為足以
      致人於死云云，不足採信。準此，被告於行為當時之意識
      顯屬清淅，則其主觀上要可認識持柴刀朝人之頭、頸等要
      害部位揮砍將生致人於死之結果，職是，既認識預見於此
      ，竟仍執意為之，其持柴刀揮砍時，下手力道猛烈，不寧
      唯是，告訴人頸後及背部所受傷害，係告訴人負傷欲逃離
      現場之際，被告復持刀自後朝告訴人之後腦、後頸部追砍
      所致，此業據告訴人指訴甚詳，則被告在重創告訴人之手
      指、手腕後，竟仍於告訴人轉身逃離而全無防備之際，持
      刀繼向告訴人之後腦、後頸等要害部位揮砍。按刑法上殺
      人罪與傷害人致死罪之區別，本視加害人有無殺意為斷，
      被害人所受之傷害程度，固不能據為認定有無殺意之唯一
      標準，但加害人之下手情形如何，於審究犯意方面，仍不
      失為重要參考資料（最高法院二十年非字第一○四號判例
      要旨參照）。本件綜合上述被告下手情形，其持殺傷力極
      大之柴刀先朝被害人乙○○之頭部揮砍，經乙○○以右手
      所持木棒抵禦，仍遭砍中右手中指及臉部及左手腕，續朝
      乙○○之後腦、後頸部、背部等要害部位揮砍，以被告揮
      砍被害人之身體部位，均屬要害，再依被害人受傷之情形
      造成右手中指不完全截肢、左手腕切割傷併橈側腕曲肌及
      掌長肌肌腱斷裂及橈動脈斷裂，呈永久殘廢、臉部撕裂傷
      、頸後及背部亦呈撕裂傷以觀，足徵被告行兇時之殺意極
      為堅定，是被告確係基於殺害告訴人之故意甚明。被告所
      辯無殺人犯意，亦不足採。
（三）按對於現在不法之侵害，而出於防衛自己或他人權利之行
      為，不罰，但防衛行為過當者，得減輕或免除其刑，刑法
      第二十三條定有明文。又刑法上之防衛行為，祇以基於排
      除現在不法之侵害為已足，防衛過當，指防衛行為超越必
      要之程度而言，防衛行為是否超越必要之程度，須就實施
      之情節而為判斷，即應就不法侵害者之攻擊方法與其緩急
      情勢，由客觀上審察防衛權利者之反擊行為，是否出於必
      要以定之（最高法院63年台上字第2104號判例參照）本件
      被告係緣於被害人乙○○夥同卓志儒、許秀環及另三名不
      詳姓名之成年男子至被告上址租屋處一樓欲向被告之弟張
      建鈞討債，雙方發生爭執，乙○○與其中一名不詳姓名之
      成年男子遂分持預藏之木棒及鋁棒毆打張建鈞，致張建鈞
      受傷倒地，而原在同址二樓睡覺之被告甲○○聞聲後即持
      柴刀下樓察看，當時樓下張建鈞尚被乙○○等人圍著，且
      已被打倒在地下，身受有右眉撕裂傷3×0.5×0.5 公分，
      右枕部裂傷1 公分之傷勢等情，有敏盛綜合醫院診斷證明
      書一份在卷可稽（一審卷第五十五頁）。參以證人卓志儒
      於原審審理時亦證稱：「甲○○好像被吵醒，就從二樓衝
      下來，就打的更激烈，我們這邊看情形不對，就能跑的就
      跑了，乙○○好像被關在裡面」等語（見原審九十三年八
      月三十日審判筆錄）。證人乙○○於本院審理時供稱：「
      （當時他們手上是否有拿棒子？）我有拿壹支棒子。（當
      時是否你們三人圍住張建鈞，你拿著棒子，但是你沒有打
      張建鈞？）是的」等語（本院九十四年三月十七日審判筆
      錄）。顯見當被告下樓之際，乙○○等人上手持木棒、呂
      棒等凶器圍在張建鈞身旁。雖證人乙○○及證人李金忠於
      原審審理時證稱當被告甲○○下樓時張建均已被打完，渠
      等見被告下樓即往外面跑，與被告甲○○所稱伊下樓之際
      目睹乙○○還在毆打張建鈞等情不符。然而參酌證人乙○
      ○於原審審理時仍矢口否認有毆打張建鈞行為，此與證人
      張建鈞之指訴及證人李金忠於原審證稱乙○○有圍毆張建
      鈞乙節已不相符，再參以證人乙○○自承其當時亦有攜帶
      木棒進入等情，顯見證人乙○○於原審證詞有所保留，參
      諸證人乙○○於本院審理時到庭證稱當被告下樓之際，渠
      等尚圍住張建鈞等情不諱（見本院九十四年三月十七日審
      判筆錄）。以當時情形，張建鈞既已被乙○○等人打倒在
      地，身體受傷，且乙○○等人尚持鋁棒、木棒等圍住張建
      鈞，被告甲○○此際下樓，所見張建鈞情狀，顯係處於現
      在不法侵害當中，被告為排除其弟張建鈞遭受不法之繼續
      侵害，為防衛張建鈞之生命、身體權利，始予反擊，不能
      謂非防衛權利之行為，惟被告在持刀砍殺乙○○之際，先
      係朝乙○○之頭部揮砍，經乙○○舉木棒抵禦致遭砍中右
      手中指及臉部，次被砍中左手腕，在負傷退逃之際，甲○
      ○竟續朝乙○○之後腦、後頸部、背部等要害部位揮砍數
      刀，致乙○○受有右手中指不完全截肢、左手腕切割傷併
      橈側腕曲肌及掌長肌肌腱斷裂及橈動脈斷裂、臉部撕裂傷
      、頸後及背部撕裂傷之傷害，幸經及時送醫急救，始倖免
      於死，在客觀上而言，被告在乙○○負傷退逃之後，猶持
      柴刀朝其後腦、後頸部、背部等要害部位揮砍數刀，此際
      被告之反擊行為，應非出於必要，則被告之防衛行為難謂
      非防衛過當。
（四）被告及選任辯護人雖辯稱被告因見其弟張建鈞遭人毆傷倒
      地，一時基於氣憤而殺人云云。惟查所謂當場激於義憤而
      殺人，係指他人所實施之不義行為，在客觀上足以引起公
      憤，猝然遇合，憤激難忍，因而將其殺害者而言。而所謂
      義憤，自係指基於道義之理由而生憤慨，必先有被害人之
      不義行為，且在客觀上足以引起公憤，依一般人之通念，
      確無可容忍者，始可謂係義憤。（參考最高法院三十年上
      字第一○四○號、二十四年上字第二六六九號、三十一年
      上字第一一五六號判例、九十二年度台上字第七○○○號
      判決參照）。本件係因卓志儒帶同乙○○及另三名不詳姓
      名之成年男子至上址欲替同行之許秀環向張建鈞索討債務
      ，雙方一言不合而發生爭執，乙○○與其中一名不詳姓名
      之成年男子遂分持預藏之木棒及鋁棒毆打張建鈞，致張建
      鈞因此受傷倒地，查被告之弟張建鈞與許秀環之間既有債
      務糾紛，而當日許秀環帶人向張建鈞討債雙方為此一言不
      合而起爭吵，因此引發乙○○等人毆傷張建鈞行為，乙○
      ○等人毆傷張建鈞之行為固屬不是，惟雙方既係因債務糾
      紛而起爭吵進而發生爭吵傷害行為，究與客觀上足以引起
      公憤，依一般人之通念，確無可容忍者有間，因而被告之
      行為與刑法第二百七十三條之當場激於義憤而殺人之要件
      不合。被告與選任辯護人上述辯解難以採信。
（四）綜上所述，足認被告所辯係事後卸責之詞，不足採信。本
      件事證已臻明確，被告犯行堪以認定，應依法論科。
二、核被告所為，係犯刑法第二百七十一條第二項、第一項之殺
    人未遂罪。被告雖著手於殺人行為之實施，惟未生死亡之結
    果，應屬未遂犯，爰依刑法第二十六條前段之規定，按既遂
    犯之刑減輕之。又被告雖係對於現在不法之侵害，而出於防
    衛他人權利之行為，惟其防衛行為過當，爰依刑法第二十三
    條但書之規定減輕其刑並遞減之。
三、原審認被告罪證明確，予以論罪科刑，固非無見，惟查被告
    之行為係對於現在不法之侵害，而出於防衛他人權利之行為
    ，惟其防衛行為過當，屬正當防衛過當行為，原判決認被告
    所為並不成立正當防衛，容有未當。被告提起上訴，猶執陳
    詞否認具有殺人之犯意，或稱其係基於義憤而殺人等語，上
    訴固無理由，惟因原判決既有未當，爰由本院撤銷改判，並
    審酌被告犯罪時係受其弟張建鈞遭告訴人毆傷倒地之刺激而
    防衛過當，及告訴人所受傷害之程度非輕，暨其犯後否認犯
    行，態度欠佳，且未與告訴人達成和解等一切情狀，量處有
    期徒刑二年八月，至於扣案之柴刀一把依卷附桃園縣警察局
    八十九年七月六日桃警保字第六五０一０號函所示，固不符
    合管制刀械圖例及說明之要件而非違禁物，惟該把柴刀係被
    告所有而供犯罪所用之物，業據被告供承在卷，應依刑法第
    三十八條第一項第二款宣告沒收。
四、至於告訴人乙○○雖指稱被告於其搭上卓志儒駕駛之汽車欲
    離開之際，尚自屋內追出而持刀朝汽車揮砍，並砍破汽車「
    後座之玻璃」云云。惟查，被告始終否認有自屋內追出並持
    刀朝告訴人搭乘之汽車揮砍之事實，且證人李金忠於本院審
    理時亦證稱：當時其沒有看到甲○○追出去打等語（見同上
    筆錄第四一頁），則告訴人前開指述是否可採，已非無疑。
    而證人卓志儒於本院審理時雖亦證稱：甲○○、張建鈞都有
    從屋內衝出來，其車子後方「左側的Ｃ柱」板金被東西打凹
    ，「左前門車窗玻璃」被敲破云云（見同上筆錄第十四頁）
    ，但其該部分證詞不僅與告訴人前開指述內容不符，且與其
    於偵查中證稱：其車窗玻璃被打破，車後「行李箱蓋」凹陷
    云云（見偵緝字第四三一號卷第二三頁）亦不一致，是告訴
    人乙○○及證人卓志儒前揭指訴均難遽予採信。
五、據上論斷，應依刑事訴訟法第369條第1項前段、第364 條、
    第299條第1項前段，刑法第271條第1項、第2項、第26 前段
    、第23條但書、第38 條第1項第2款，判決如主文。
本案經檢察官洪泰文到庭執行職務。
中　　華　　民　　國　　94　　年　　4 　　月　　7 　　日
　　　　　　　　　刑事第十庭審判長法　官  陳正雄
　　　　　　　　　　　　　　　　  法　官  許宗和
　　　　　　　　　　　　　　　　  法　官  許錦印
以上正本證明與原本無異。
如不服本判決，應於收受送達後十日內向本院提出上訴書狀，其
未敘述上訴之理由者並得於提起上訴後十日內向本院補提理由書
（均須按他造當事人之人數附繕本）。
                                  書記官  楊妙恩
中　　華　　民　　國　　94　　年　　4 　　月　　13　　日
附錄本案論罪科刑法條全文：
中華民國刑法第二百七十一條：
殺人者，處死刑、無期徒刑或十年以上有期徒刑。
前項之未遂犯罰之。
預備犯第一項之罪者，處二年以下有期徒刑。
